【裁判字號】    98,訴,1402
【裁判日期】    990114
【裁判案由】    確認債權存在
【裁判全文】
臺灣高雄地方法院民事判決              98年度訴字第1402號
原      告  甲○○
被      告  國光汽車客運股份有限公司
法定代理人  丁○○
訴訟代理人  黃振銘律師
複 代理 人  李耿誠律師
被      告  中南汽車客運股份有限公司
法定代理人  乙○○
上列當事人間請求確認債權存在事件，經本院於民國98年12月28
日言詞辯論終結，判決如下：
    主  文
確認被告中南汽車客運股份有限公司自民國九十八年十一月十五
日起至民國九十九年十二月三十一日止，對被告國光汽車客運股
份有限公司得收取之營收分配債權，在新台幣壹佰萬元範圍內存
在。
訴訟費用由被告負擔。
    事  實  及  理  由
一、按訴之同一與否，必當事人、訴訟標的及訴之聲明三者是否
    同一為斷，如在訴訟進行中三者有一變更，即應認原訴已有
    變更；最高法院26年渝上字第386 號判例意旨參照。本件原
    告起訴時，請求確認被告中南汽車客運股份有限公司（下稱
    中南客運）對被告國光汽車客運股份有限公司（下稱國光客
    運）得收取之營收分配債權在新台幣（下同）100 萬元範圍
    內存在；嗣於訴訟中改請求確認中南客運自民國98年11月15
    日起至99年12月31日止，對國光客運得收取之營收分配債權
    ，在100 萬元範圍內存在。查，原告前、後訴之聲明，均為
    確認中南客運對國光客運得收取之營收分配債權，在100 萬
    元範圍內存在，僅係更正事實上之陳述，且當事人及請求權
    基礎均屬相同；是原告僅為更正訴之聲明，而未涉及訴之變
    更與否之問題。又中南客運經合法通知，未於言詞辯論期日
    到場，核無民事訴訟法第386 條各款所列情事，爰依原告聲
    請，由其一造辯論而為判決。
二、原告主張：
  (一)國光客運、中南客運及訴外人高雄汽車客運股份有限公司（
    下稱高雄客運）、屏東汽車客運股份有限公司（下稱屏東客
    運）4 家客運公司（下稱系爭4 家客運公司），自94年6 月
    間起，聯營「高雄─墾丁」線之巴士客運業務（下稱系爭聯
    營），由國光客運負責按月依各客運公司之出車比例，以國
    光客運所有台灣銀行000000000000號帳戶（下稱系爭帳戶）
    ，分配系爭聯營營收款予各客運公司，是中南客運每月依其
    出車比例，對國光客運有營收分配款債權（下稱系爭債權）
    存在。又原告對中南客運有新台幣（下同）100 萬元退股金
    債權，遂向台灣板橋地方法院（下稱板橋地院）聲請假扣押
    中南客運對國光客運之系爭債權，而由板橋地院以98年度司
    執全字第615 號假扣押執行事件，核發扣押命令，詎國光客
    運提出異議，否認系爭債權存在，是原告自有確認中南客運
    對國光客運之系爭債權在100 萬元範圍內存在之利益。為此
    ，爰依強制執行法第120 條第2 項規定，提起本件訴訟。
  (二)並聲明：確認中南客運自98年11月15日起至99年12月31日止
    ，對被告國光客運得收取之系爭債權，在100 萬元範圍內存
    在。
三、中南客運未於言詞辯論期日到場，亦未提出書狀作何聲明或
    陳述。國光客運則以：
  (一)系爭聯營業務，係由系爭4 家客運公司共同成立之非正式單
    位「聯管中心」負責處理，並非由國光客運處理，僅「聯管
    中心」借用系爭帳戶，以為分配營收款項，是系爭債權存在
    於中南客運與「聯管中心」間，而與國光客運無關。又系爭
    聯營係由系爭4 家客運公司提供車輛、人員，交由「聯管中
    心」統籌運用，依各客運公司貢獻度，將營收款分配予各客
    運公司，是「聯管中心」亦非隸屬國光客運。再者，「聯管
    中心」係依據系爭4 家客運公司之「聯管企劃案」而成立，
    性質上類似系爭4 家客運公司合夥，是原告應向「聯管中心
    」為本件之請求。
  (二)並聲明：原告之訴駁回。
四、兩造不爭執之事項及簡化之爭點為：
  (一)兩造不爭執事項：
  1.原告以中南客運積欠100 萬元退股金，聲請假扣押，經本院
    以98年度裁全字第1997號裁定供擔保後，得為假扣押；原告
    依前開裁定提存後，向板橋地院聲請就中南客運每月得對國
    光客運收取之系爭聯營營收分配款債權，於100 萬元之範圍
    內予以假扣押，經板橋地院以98年4 月7 日98年度司執全字
    第615 號假扣押執行事件核發扣押命令，國光客運則以98年
    4 月23日國光業營字第0980101144號函提出異議，否認與中
    南客運間有債權債務關係存在。
  2.系爭4 家客運公司，自94年6 月起聯營「高雄─墾丁」線之
    巴士客運業務，而系爭聯營營收係以各客運公司出車比例，
    分配聯營收入。
  3.系爭4 家客運公司就系爭聯營，並未簽立契約書面。
  4.中南客運就系爭聯營，每月得分配之營收款（未扣除成本）
    約500萬元。
  (二)兩造爭執事項：
  1.系爭聯營之法律性質，係屬委任、類似委任或類似合夥？
  2.原告請求就系爭聯營確認中南客運對國光客運，自98年11月
    15日起至99年12月31日止，於100 萬元範圍內之營收分配款
    債權，有無理由？
五、按確認法律關係之訴，非原告有即受確認判決之法律上利益
    者，不得提起之，民事訴訟法第247 條第1 項定有明文。所
    謂即受確認判決之法律上利益，係指法律關係存否不明確，
    原告在法律上之地位有不安之狀態存在或受侵害之危險，而
    此種不安之狀態或危險，能以確認判決除去者而言（最高法
    院52年台上字第1240號判例意旨參照）。本件原告主張其對
    中南客運有100 萬元之退股金債權，業據提出本院98年度訴
    字第1218號判決1 份（見本院審卷第129 至131 頁）為證；
    原告依法聲請假扣押系爭債權，並經板橋地院核發扣押命令
    ，惟國光客運於98年4 月10日收受扣押命令後，以98年4 月
    23日以國光業營字第0980101144號函提出異議，而否認系爭
    債權；且原告於前開假扣押執行事件，追加執行標的，請求
    中南客運對國光客運自98年11月15日起至99年12月31日止所
    得收取之系爭債權，於100 萬元範圍內予以假扣押，有原告
    之聲請狀及法院收件證明1 份、板橋地院98年11月12日板院
    輔98司執全衷字第615 號執行命令（見本院審卷第126 至12
    8 頁、第141 頁）可按。據此，中南客運與國光客運間是否
    存在系爭債權，自足以影響原告之私法上地位，而上開不安
    之狀態，非不得以本件確認判決將之除去，揆諸前揭規定及
    說明，原告提起本件訴訟，應有確認利益，先予敘明。
六、前揭不爭執事項，業據原告提出存入憑條存根1 紙、屏東客
    運98年7 月27日屏客業字第284 號函1 紙、高雄客運98年7
    月31日高汽業字第0980000296號函1 紙（本院審卷第53、54
    、63頁）、98年1 月至9 月之高恆海線聯服中心各項費用分
    攤及結算撥款計算表（本院審卷第89至92頁、第132 頁）、
    本院98年度訴字第1218號民事判決1 份（本院審卷第129 至
    131 頁）等為證，並有國光客運提出之「聯管企劃案」1 份
    （本院審卷第158 至177 頁）附卷可稽，且經依職權調取板
    橋地院98年度司執全字第615 號假扣押事件卷宗核閱無誤，
    堪信為真實。茲就兩造之爭點，析述本院得心證之理由如下
    ：
  (一)系爭聯營之法律性質，係屬委任、類似委任或類似合夥？
  1.按公司不得為合夥事業之合夥人，公司法第13條第1 項定有
    明文。次按「合夥契約為二人以上互約出資，以經營共同事
    業之契約，雖僅以互約出資而不以實行出資為條件，但各合
    夥人間，出資若干，其以他物或勞務為出資者，如何為折算
    標準，必有明確約定，始得為日後合夥權義之依據，以確保
    交易之安全，非謂二人以上，一經有經營共同事業之一致意
    思，不問出資條件，合夥即為成立」（最高法院57年度台上
    字第3244號判決要旨參照）。又按「民法上所稱之合夥，應
    以二人以上互約出資，經營共同事業為其前提，倘出資之目
    的，非在經營共同事業，縱出資後之法律行為，或可獲得相
    當之利益，仍與合夥有間」（最高法院81年度台上字第336
    號判決要旨參照）。
  2.查，系爭4 家客運公司均為依法成立而有法人格，屬公司法
    規定之股份有限公司，依公司法第13條第1 項規定，自不得
    為合夥事業之合夥人，亦不得為所謂類似合夥之合夥人；是
    國光客運主張「聯管中心」性質上類似系爭4 家客運公司合
    夥云云，已前開法律強制規定相違背。次查，「聯管中心」
    人員，均仍受僱於系爭4 家客運公司，由各客運公司支薪而
    派駐在「聯管中心」，且系爭聯營客運業務之車輛及司機，
    亦為系爭4 家客運公司所有，由系爭4 家客運公司依系爭聯
    營之班表出車，此經證人即屏東客運業務部副理戊○○及證
    人即「聯管中心」丙○○證述（見本院審卷第100 、101 頁
    、第110 至112 頁）在卷，並為兩造所是認。據此，系爭聯
    營僅為系爭4 家客運公司，依共同協議之班表出車，所有人
    員及車輛均仍隸屬各客運公司，而按月依各客運公司出車比
    例，以為分配系爭聯營營收款項；是經核系爭聯營約定內涵
    ，係為避免因競爭、班次密集，造成供過於求，導致營運虧
    損等因素，而協議成立「聯管中心」，由「聯管中心」統合
    系爭聯營之班次及票證共用，再將系爭聯營之營收款項，按
    月依各客運公司出車比例分配。準上而論，「聯管中心」僅
    為整合、調配系爭聯營之功能，系爭4 家客運公司並無互約
    出資及經營共同事業之情事。從而，國光客運主張系爭4 家
    客運公司就系爭聯營成立「聯管中心」，性質上類似合夥云
    云，即屬無據。另系爭4 家客運公司因系爭聯營，經行政院
    公平交易委員會認定「系爭4 家客運公司透過協商方式，採
    行統一票價，共同減少班次及優惠票折扣之行為，為足以影
    響高雄至墾丁間大眾運輸服務市場供需功能之聯合行為，違
    反公平交易法第14條第1 項本文規定」，有行政院公平交易
    委員會公處字第095086號處分書1 份（見本院審卷第187 至
    194 頁）可按；益徵「聯管中心」並非合夥或類似合夥。
  3.又查，系爭聯營之營收款項全數存在系爭帳戶，按月結算後
    ，依系爭4 家客運公司出車比例，自系爭帳戶撥付予各客運
    公司應分配款，亦為兩造所不爭執。依此，並如前所述，「
    聯管中心」僅為整合、調配系爭4 家客運公司就系爭聯營營
    運之功能，足認就系爭聯營關於財務部分，即統壽系爭聯營
    營收款而按出車比例分配之事務，係屬中南客運、高雄客運
    及屏東客運，委由國光客運以系爭帳戶處理。從而，原告主
    張就系爭聯營營收款項，係中南客運委由國光客運處理等語
    ，應屬有據。
  (二)原告請求就系爭聯營確認中南客運對國光客運，自98年11月
    15日起至99年12月31日止，於100 萬元範圍內之營收分配款
    債權，有無理由？
  1.按稱委任者，謂當事人約定，一方委託他方處理事務，他方
    允為處理之契約。受任人因處理委任事務，所收取之金錢、
    物品及孳息，應交付於委任人。受任人以自己之名義，為委
    任人取得之權利，應移轉於委任人。民法第528 條、541 條
    分別定有明文。又按「執行債權人依強制執行法第120 條第
    2 項規定對第三人提起之訴訟，係在解決執行債務人對第三
    人之「債權」是否存在或其數額之爭議，而非執行債權人應
    受分配及其數額之問題。性質上係『代位』行使執行債務人
    之權利…」（最高法院93年度台上字第1040號判決要旨參照
    ）。
  2.查，系爭聯營關於財務部分，由中南客運、高雄客運及屏東
    客運，委由國光客運處理；且中南客運就系爭聯營，每月得
    分配之營收款（未扣除成本）約500 萬元，均見前述。又證
    人即中南客運財務主管己○○到庭證述：中南客運就系爭聯
    營每月都有營收收入，少為500 、600 萬元，多則700 、80
    0 萬元，但700 萬元以上情形較少，營收款項是由「聯管中
    心」簽發支票，票載發票人是國光客運（見本院審卷第113
    頁）等語。依上而論，中南客運與國光客運間就系爭聯營之
    營收結算及分配，有委任關係存在，且系爭聯營自94年6 月
    間起迄今仍在營運中，系爭債權每月約500 萬元。從而，原
    告主張中南客運對於國光客運，自98年11月15日起至99年12
    月31日止之系爭債權，在100 萬元範圍內存在等語，即屬有
    據。
七、綜上所述，原告依強制執行法第120 條第2 項規定，請求確
    認中南客運自98年11月15日起至99年12月31日止，對國光客
    運之系爭債權，在100 萬元範圍內存在，為有理由，應予准
    許。
八、本件事證已臻明確，兩造其餘攻擊防禦方法及舉證，核與判
    決結果無影響，爰不另一一論述，附此敘明。
九、據上論結，本件原告之訴為有理由，依民事訴訟法第385 條
    第1 項前段、第78條、第85條第1項前段，判決如主文。
中    華    民    國    99    年     1    月    14    日
                  民事第五庭  法  官  洪榮家
正本係照原本作成。
如不服本判決，應於送達後20日內，向本院提出上訴狀並表明上
訴理由，如於本判決宣示後送達前提起上訴者，應於判決送達後
10日內補提上訴理由書（須附繕本）。
中    華    民    國    99    年     1    月    14    日
                              書記官  胡美儀

司法院資訊處製作；財團法人民間司法改革基金會備份。
